【裁判字號】    95,台上,4885
【裁判日期】    950907
【裁判案由】    違反毒品危害防制條例
【裁判全文】
最高法院刑事判決            九十五年度台上字第四八八五號
    上  訴  人  乙○○
                        在押.
                甲○○
                        號4樓.
上列上訴人等因違反毒品危害防制條例案件，不服台灣高等法院
中華民國九十五年六月一日第二審更審判決（九十五年度重上更
(六)字第二號、九十五年度上更(二)字第九號，起訴案號：台灣板橋
地方法院檢察署八十八年度偵字第一八０一五號，八十八年度偵
字第二００二七、二００二九號），提起上訴，本院判決如下：
    主  文
原判決撤銷，發回台灣高等法院。
    理  由
本件原判決撤銷第一審八十八年度訴字第一八五九號上訴人甲○
○違反毒品危害防制條例案件（起訴案號：台灣板橋地方法院檢
察署八十八年度偵字第一八０一五號，下稱甲案）諭知甲○○無
罪之判決，並撤銷第一審八十八年度訴字第一九一二號上訴人乙
○○、甲○○違反毒品危害防制條例案件（起訴案號：台灣板橋
地方法院檢察署八十八年度偵字第二００二七、二００二九號，
下稱乙案）之科刑判決（乙案甲○○被訴販賣安非他命與「昌仔
」、「大成」、「龍仔」、「春仔」、「阿輝」、「龍飛」、「
春山」、「大胖」及彭玲玲部分除外），改判依想像競合犯從一
重論處乙○○、甲○○共同連續販賣第一級毒品罪刑（均處無期
徒刑，褫奪公權終身），固非無見。
惟查：一、民國九十一年二月八日修正公布之刑事訴訟法，由職
權主義之訴訟制度調整為改良式當事人進行主義，確立檢察官就
被告犯罪事實應負提出證據及說服之實質舉證責任，暨當事人就
調查證據有主導權等原則。而為加強當事人進行主義之色彩，建
構以當事人間攻擊、防禦為主軸之公平法院，刑事訴訟法復於九
十二年二月六日修正公布，調整審判期日進行之順序。修正先前
關於檢察官陳述起訴要旨後，審判長應就被訴事實訊問被告之規
定，改列於同法第二百八十八條第三項，明定除簡式審判程序案
件外，審判長就被告被訴事實為訊問者，應於調查證據程序之最
後行之，以符改良式當事人進行主義之修法精神，並於同年九月
一日施行。此項被訴事實之訊問，依刑事訴訟法第三百六十四條
規定，亦為第二審之審判所準用，乃事實審法院必須踐行之法定
程序之一，旨在使被告有辯明犯罪嫌疑之機會，及陳述有利於己
之事實，屬被告行使防禦權最重要之一環。倘審判長於調查證據
程序完畢後，疏未就被告之被訴事實予以訊問，無異剝奪其防禦
權之行使，抑且有害於公平審判及程序正義，其本此有瑕疵之審
判程序所為之判決，自有判決不適用法則之違背法令。經核原審
九十五年五月十日上午審判筆錄之記載，審判長於調查證據程序
完畢後，對於上訴人等被訴事實僅籠統訊問：「對原審判決所認
定之犯罪事實有何意見？（朗讀並告以要旨）」（見原審更(六)卷
第一八０頁），顯未就上訴人等被訴事實逐一予以訊問，即進行
科刑資料之調查、命就事實及法律為辯論，暨最後詢問上訴人等
有無陳述後，即逕行宣示辯論終結，遽為判決。且上開甲案，檢
察官起訴書指訴甲○○自八十八年七月中旬起，與綽號「大包」
之不詳姓名成年男子，共同連續五次販賣第二級毒品安非他命予
不特定之人施用，嗣於同年七月二十五日二十一時三十分許，警
方因查獲蔡竹林，經其配合佯向「大包」電話聯絡販賣毒品，而
查獲攜帶安非他命前來之甲○○，認甲○○此部分所為成立毒品
危害防制條例第四條第二項之販賣第二級毒品罪嫌，經第一審法
院審理結果，係認不能證明甲○○犯罪，而諭知其無罪（見本案
第一審八十八年度訴字第一八五九號卷二第一二九至一三二頁）
，此部分自無經第一審判決認定之犯罪事實可言；至乙案第一審
判決（八十八年度訴字第一九一二號），依原判決理由所載，則
尚有：(1)「就被告等所犯上開事實二部分（即前揭蔡竹林配合警
方查獲上訴人等販賣毒品安非他命部分）未併予審酌」；(2)「就
被告等於八十八年八月二十三日販賣毒品安非他命予彭玲玲部分
係屬未遂犯，未予論擬」等之不當情形（見原判決第三六、三七
頁），顯該第一審判決亦無各該部分犯罪事實之認定，俱非原審
審判筆錄所載審判長僅就本案第一審判決所認定之犯罪事實，訊
問上訴人等之意見，所能涵蓋。是以上訴人等前開甲、乙案之部
分被訴犯罪事實，難認業經原審審判長依法定程序予以訊問，揆
之上開說明，其所踐行之程序自難認為適法。二、甲○○否認其
即係證人周永順、彭玲玲所稱綽號「排骨」之人，乙○○於原審
亦陳稱：「排骨」是陳信隆，住板橋市江子翠，是施用安非他命
之人，在向其購買安非他命前曾被查獲過，甲○○是「大包」帶
過來才認識，案發前認識不到一個月等語（見原審更(五)卷第二五
０、二五二頁）。原審就該有利於甲○○之證據，未說明不可採
之理由，自嫌理由欠備。以上或為上訴意旨所指摘，或為本院得
依職權調查之事項，應認原判決仍有撤銷發回更審之原因。原判
決關於不另諭知上訴人乙○○部分，既經檢察官起訴書指明與前
開論罪部分有裁判上一罪關係，依審判不可分原則，應一併撤銷
發回，附予說明。
據上論結，應依刑事訴訟法第三百九十七條、第四百零一條，判
決如主文。
中    華    民    國  九十五  年    九    月    七    日
                      最高法院刑事第七庭
                          審判長法官  孫  增  同
                                法官  吳  昆  仁
                                法官  趙  文  淵
                                法官  吳      燦
                                法官  洪  昌  宏
      本件正本證明與原本無異
                                      書  記  官
中    華    民    國  九十五  年    九    月   十三   日
                                                  Ｒ


司法院資訊處製作；財團法人民間司法改革基金會備份。
